【裁判字號】    95,台上,1579
【裁判日期】    950720
【裁判案由】    返還股票等
【裁判全文】
最高法院民事判決            九十五年度台上字第一五七九號
    上  訴  人  甲○○
                        號2樓.
    訴訟代理人  楊芳婉律師
    被 上訴 人  乙○○
                丙○○
上列當事人間請求返還股票等事件，上訴人對於中華民國九十三
年七月二十日台灣高等法院第二審判決（九十二年度重上字第四
七七號），提起上訴，本院判決如下：
    主  文
原判決廢棄，發回台灣高等法院。
    理  由
本件上訴人主張：伊為普誠科技股份有限公司（下稱普誠公司）
之董事兼總經理，為日後處分股票之便，乃經由伊妻即被上訴人
乙○○邀得其姊即被上訴人丙○○同意，借用丙○○名義購買、
處分、管理伊所有普誠公司股票。如原審判決附表甲（下稱附表
甲）所示之股票係伊出資購買而以丙○○名義登記，該股票於九
十一年度配發之股票股利為如原審判決附表乙（下稱附表乙）所
示股票，現金股利為新台幣（下同）二十八萬九千四百七十元。
附表甲及附表乙所示股票於九十二年度及九十三年度各配發股票
股利十三萬三千一百五十六股及現金股利各一百三十三萬一千五
百六十二元。上開股票股利及現金股利為伊股票之孳息，屬伊所
有，詎被上訴人竟將九十二年度分配之股票出售，得款六百四十
五萬七千七百元。伊已終止與被上訴人間委任、信託、借名關係
等情，爰依不當得利、侵權行為及民法第七百六十七條、第五百
四十四條、第五百四十一條、信託法第二十三條規定，求為命：
(一)丙○○將附表甲及附表乙所示之股票暨普誠公司九十三年度所
配股票十三萬三千一百五十六股之股票轉讓與伊，並協同向普誠
公司辦理股票轉讓之登記、(二)丙○○給付一百六十二萬一千零三
十二元、(三)被上訴人連帶給付七百七十八萬九千二百六十二元及
法定遲延利息之判決【上訴人於原審(一)先位請求丙○○或乙○○
給付三千七百七十五萬六千五百元本息、備位請求被上訴人連帶
給付三千七百七十五萬六千五百元本息部分，經判決敗訴後，未
據聲明上訴；(二)請求丙○○將如附表甲所示股票（即如第一審判
決附表三所示股票）應分派之股票移轉與伊並協同向普誠公司辦
理股票轉讓之登記部分，於原審部分更正聲明為請求丙○○將附
表乙所示之股票暨普誠公司九十三年度所配股票十三萬三千一百
五十六股之股票轉讓與伊，並協同向普誠公司辦理股票轉讓之登
記，部分以情事變更而變更聲明請求被上訴人連帶賠償九十二年
度現金股利及股票股利如前述(三)之聲明，並追加請求丙○○給付
九十一年度及九十三年度現金股利如前述(二)之聲明】。
被上訴人則以：系爭股票係上訴人本於夫妻情誼贈與乙○○，乙
○○將受贈所得之股票登記在丙○○名下，借名關係僅存在於被
上訴人之間。又附表甲所示股票非上訴人出資購買，乙○○於八
十七年度普誠公司現金增資時，亦分別匯款三十一萬餘元及一百
七十五萬餘元購買，其餘股票則係上訴人贈與乙○○等語，資為
抗辯。
原審駁回上訴人之上訴及追加、變更之訴，無非以：如附表甲及
附表乙所示之股票係丙○○名下股票，上訴人於民國九十一年一
月八日向被上訴人為終止與乙○○間之委任契約及信託契約之意
思表示，又於同年四月二十五日為終止與丙○○間借名契約之意
思表示等情，為兩造所不爭執，自堪信為真實。按記名式股票之
名義人即為股票所有人，此為社會之常態事實，反之，記名式股
票名義人非股票實際所有人，為社會變態之事實。上訴人主張非
其名下之系爭股票為其所有，進而依據不當得利、侵權行為、準
用或類推適用民法第五百四十四條損害賠償責任，甚或依據所有
物返還請求權而為請求，均以其為系爭股票之所有權人為前提要
件，而被上訴人既否認上訴人為系爭股票之所有權人，上訴人自
應就此變態事實負舉證責任。又借名契約係民法上之無名契約，
雖不以書面訂立為必要，但仍應符合一般契約之成立要件，即須
當事人間就契約意思表示為合致。查上訴人主張與丙○○成立借
名契約一節，為丙○○所否認，上訴人亦未具體指稱其係於何時
、何地與丙○○間達成借名契約之合意，且上訴人乃普誠公司之
總經理、董事暨第二大持股比例股東，果借用丙○○名義登記自
己所有之普誠公司股票，非但事涉自身財產權，且將股票登記在
他人名下，亦攸關公司經營權歸屬，竟就此重要事項未與丙○○
訂立正式之書面契約以維權益，與常理全然相悖，又上訴人未證
明符合證券交易法第二十二條之二第三項所定利用他人名義持有
股票須具備：(一)直接或間接提供股票與他人或提供資金與他人購
買股票、(二)對該他人所持有之股票，具有管理、使用或處分之權
益、(三)該他人所持有股票之利益或損失全部或一部歸屬於本人等
權利發生要件之事實。其次，被上訴人雖曾自認系爭股票均為上
訴人所出資購買，但嗣已撤銷部分自認，並稱八十七年現金增資
時，乙○○曾分別款三十一萬餘元及一百七十五萬餘元至上訴
人借用其在農民銀行寶橋分行開設之000－00－00000
－0號帳戶（下稱系爭帳戶）云云。查上訴人向丙○○借用系爭
帳戶供其本人及第三人買賣普誠公司股票暨調度之用，非僅供作
上訴人買賣普誠公司股票單一用途，已經上訴人自認，故即使上
訴人主張其有借用系爭帳戶之事實為真，僅能證明上訴人有權使
用系爭帳戶而已，丙○○或第三人仍可能於系爭帳戶存入資金，
且依普誠公司在櫃檯買賣中心所公開資訊中指出系爭帳戶之款項
，乃用於支付第三人之佣金，故系爭帳戶購買股票之資金，是否
全係上訴人提供即有疑義，自應認丙○○前開自認與事實不符而
得撤銷，上訴人仍應舉證證明其為系爭股票之出資者，而上訴人
未對其就系爭股票有管理、使用及處分權限，及其為系爭股票利
益或損失之歸屬主體舉證證明之，尚難認定其與丙○○間成立借
名契約或其為系爭股票之所有人，上訴人主張準用或類推適用民
法第五百四十四條規定及準用或類推適用民法第五百四十一條暨
信託法第二十三條、民法第七百六十七條規定及依據侵權行為、
不當得利之法律關係所為之請求，即非正當，不應准許等詞，為
其判斷之基礎。
按判決書理由項下，應記載關於攻擊或防禦方法之意見，民事訴
訟法第二百二十六條第三項定有明文。法院為當事人敗訴之判決
，而其關於攻擊或防禦方法之意見有未記載於判決理由項下者，
即為同法第四百六十九條第六款所謂判決不備理由。系爭帳戶之
存摺及印章均由上訴人使用，似為被上訴人所未爭執，而上訴人
一再主張其於八十七年一月十三日至八十八年七月十九日間自其
設於農民銀行寶橋分行000－00－000000號帳戶轉帳
至系爭帳戶以丙○○名義購買普誠公司股票或參與普誠公司現金
增資，並提出存摺（見原審卷(二)十頁至二七頁）、證券交易稅一
般代徵稅額繳款書（見原審卷(二)一二七頁至一四七頁）為證據方
法，其主張系爭股票為其所有，似非全然無據。原審未就上開證
物詳為調查，亦未說明上開證物何以不足採信之理由，遽為不利
上訴人之認定，尚嫌速斷。上訴論旨，指摘原判決不當，求予廢
棄，非無理由。
據上論結，本件上訴為有理由。依民事訴訟法第四百七十七條第
一項、第四百七十八條第二項，判決如主文。
中    華    民    國  九十五  年    七    月   二十   日
                      最高法院民事第八庭
                          審判長法官  朱  建  男
                                法官  顏  南  全
                                法官  許  澍  林
                                法官  鄭  傑  夫
                                法官  蘇  清  恭
      本件正本證明與原本無異
                                      書  記  官
中    華    民    國  九十五  年    八    月    三    日
                                                      Ｌ


司法院資訊處製作；財團法人民間司法改革基金會備份。
